【裁判字號】    96,交訴,155
【裁判日期】    970205
【裁判案由】    過失致死
【裁判全文】
臺灣彰化地方法院刑事判決             96年度交訴字第155號
公  訴  人  臺灣彰化地方法院檢察署檢察官
被      告  乙○○
                      號
選任辯護人  陳鎮律師
            林佐偉律師
上列被告因過失致死案件，經檢察官提起公訴（96年度調偵字第
439號），本院判決如下：
    主  文
乙○○無罪。
    理  由
一、公訴意旨略以：被告乙○○於民國（下同）96年6 月1 日下
    午3 時25分許，駕駛車牌號碼M5─5573號自用小貨車，沿彰
    化縣田中鎮○○路由東往西方向行駛，行經復興路與中路街
    口時，本應注意汽車超車時，前行車減速靠邊或以手勢或亮
    右方向燈表示允讓後，後行車始得超越；超越時應顯示左方
    向燈並於前車左側保持半公尺以上之間隔超過，行至安全距
    離後，再顯示右方向燈駛入原行路線；並應注意車前狀況，
    隨時採取必要安全措施，而依當時天候為晴，日間自然光線
    ，視線良好，路面乾燥、無缺陷，復無其他不能注意之情事
    ，適有許源河駕駛車牌號碼QB─3462號自小貨車沿復興路行
    駛在前，因被告乙○○於超越前車時，疏未保持安全距離，
    並注意車前狀況，即貿然自許源河所駕該車左方超越，致所
    駕駛自用小貨車右前車頭角擦撞許源河所駕自用小貨車左後
    方，許車因此車禍致車輛往前追撞由鄭石順所騎乘同向行駛
    之車牌NOS ─430 號重型機車，許源河因本件車禍而致高血
    壓造成腦幹出血死亡，因認被告乙○○涉有刑法第276 條第
    1 項之因過失致人於死罪嫌。
二、本件公訴人認被告乙○○涉有上揭犯罪，係以卷附之道路交
    通事故現場圖、道路交通事故調查報告表、現場照片、相驗
    屍體證明書、驗斷書、相驗照片及鑑定報告書，以及被告乙
    ○○自承與被害人許源河發生車禍等為據。訊據被告乙○○
    固坦承於上揭時、地駕車與許源河發生車禍，惟堅詞否認有
    何過失致死之犯行，辯稱：本件車禍後被害人許源河並無任
    何受傷之情形，係因許源河本身即有高血壓病史，且並未按
    時服藥，才於車禍警詢筆錄製作完畢後返家時，適導致自發
    性腦幹出血死亡等語。
三、按犯罪事實，應依證據認定之，無證據不得認定犯罪事實。
    又不能證明被告犯罪者，應諭知無罪之判決，刑事訴訟法第
    154 條第2 項、第301 條第1 項分別定有明文。次按認定犯
    罪事實所憑之證據，雖不以直接證據為限，間接證據亦包括
    在內；然而無論直接或間接證據，其為訴訟上之證明，須於
    通常一般之人均不致有所懷疑，而得確信其為真實之程度者
    ，始得據為有罪之認定，倘其證明尚未達到此一程度，而有
    合理之懷疑存在時，事實審法院復已就其心證上理由予以闡
    述，敘明其如何無從為有罪之確信，因而為無罪之判決，尚
    不得任意指為違法，此有最高法院76年台上字第4986號判例
    意旨可資參照。又刑法上之過失，其過失行為與結果間，在
    客觀上有相當因果關係始得成立。所謂相當因果關係，係指
    依經驗法則，綜合行為當時所存在之一切事實，為客觀之事
    後審查，認為在一般情形下，有此環境、有此行為之同一條
    件，均可發生同一之結果者，則該條件即為發生結果之相當
    條件，行為與結果即有相當之因果關係。反之，若在一般情
    形下，有此同一條件存在，而依客觀之審查，認為不必皆發
    生此結果者，則該條件與結果不相當，不過為偶然之事實而
    已，其行為與結果間即無相當因果關係（最高法院76年台上
    字第192 號判例意旨可參）。
四、經查：
  (一)被害人許源河自81年，即因高血壓至仁和醫院治療，並自91
    年9 月16日起至94年8 月1 日，因上開病症至彰化縣田中鎮
    衛生所就診服藥，惟嗣後即自行至藥房取藥而不定時服藥控
    制中，業據證人即被害人許源河之妻甲○○於警詢、本院審
    理時證述綦詳，且經本院向中央健康保險局調閱被害人許源
    河之就診記錄後，再向其就診之仁和醫院、彰化縣田中鎮衛
    生所函查屬實，有中央健康保險局96年12月11日健保醫字09
    60034674號函暨其所附之電腦檔案申報資料、仁和醫院96年
    12月20日仁字第470 號函所附之病歷影本、彰化縣田中鎮衛
    生所96年12月20日彰田衛字第0960000394號函文所附之病歷
    資料影本各1 份在卷可稽。觀之被害人許源河於彰化縣田中
    鎮衛生所之病歷資料，其於94年間於按時服用高血壓藥物期
    間，其舒張壓約為80至90mmHg，收縮壓約為140 至150 mmHg
    ，惟未服藥期間，其血壓即升至舒張壓90至100 mmHg，收縮
    壓上漲至160 至190mmHg ，有上開彰化縣田中鎮衛生所之病
    歷資料可參，足見被害人許源河本身即長期有高血壓病史，
    且其雖於94年8 月1 日之血壓已高達170 ／90mmHg，惟其後
    即未有就醫紀錄至明。
  (二)又鑑定人蔡崇弘於本院審理時證稱：「（本件被害人許源河
    鑑定的判斷結果？）整個解剖最主要發現是腦幹出血，腦幹
    出血的起因是高血壓，死因裡面有甲、乙，甲是腦幹出血，
    乙就是高血壓，死亡方式是病死。」、「（如何認定本件死
    者許源河是因為高血壓引起腦幹出血？）第一有高血壓病史
    ，第二外表都沒有傷，因為有經過醫院的急救，所以還將醫
    院電腦斷層拿出來看，電腦斷層也沒有看到有哪裡撞到腫起
    來，解剖就只有看到腦幹出血。」、「（請審判長提示相驗
    卷宗第69頁，解剖有拍照，並在顯微鏡下拍出腦幹有膽固醇
    的沉積，這部分與你的研判有何關係？）有，血管會比較脆
    弱，血管旁邊有出血，血管璧上面有找到膽固醇的沉積，所
    以血管比較硬，這就是腦出血的證據。」、「（本件死者腦
    幹部分的血管，可否看出硬化變性的現象？）是，這種情況
    就是膽固醇沉積就是血管會硬。」、「（血管硬會有什麼影
    響？）血管硬了，血壓又上來，血管就會爆掉。」、「（一
    般有高血壓的病患，血管會爆掉的原因？）很多原因都有可
    能，天氣或環境變化，情緒變化也有可能。」、「（本件死
    者出車禍時，從解剖來看並沒有因為車禍造成的傷害，回到
    家後出現異狀，送醫後不治死亡，本件是否有可能因為車禍
    受到驚嚇，又因高血壓造成自發性的腦幹出血？）證人的個
    人意見及推測是不能當作證據，必須是我自己看到的，本件
    鑑定時，我就知道會有爭論，如果車禍發生時，馬上死亡，
    這因果關係會比較容易確認，但車禍後並沒有馬上死亡，而
    且經過一段時間，這段時間是否有其他因素刺激到被害人，
    這我們不清楚。」、「（你說引起高血壓血管爆掉造成的原
    因有天氣、環境變化，有無可能僅僅是情緒變化就會造成？
    ）各種情形都有可能，所以無法確定真正的原因，就我們解
    剖所看到來做的判斷，如果天氣、情緒或其他環境的因素不
    變，也有可能因為血壓高的原因就會血管爆掉，所以就高血
    壓的患者，必須吃藥降低血壓才比較安全。」、「（根據法
    院向醫院調的資料，上面有記載被害人許源河從81年開始到
    94年8 月1 日止都患有高血壓的疾病，但從94年8 月1 日到
    許源河死亡之日為止，並沒有有關高血壓就診的相關資料，
    依照你專業醫師的角度來研判，許源河腦幹出血與他沒有吃
    藥控制血壓有無關係？）只要血壓高都有這個危險性。就本
    件死者的血壓來看（94年6 月27日有190 ／90mmHg；94年8
    月1 日170 ／90mmHg），只要沒有吃藥控制，都有危險的狀
    況，從死者的血壓來看是收縮壓比較高，舒張壓尚可，通常
    代表血管比較硬。」、「（是否血管比較硬，容易爆裂？）
    有機會，所以要隨時控制血壓，而且要有一個觀念，吃藥控
    制之外，自己的情緒也要穩定，醫師都會建議平常做些緩和
    的運動，不要做太刺激或激烈的活動。」，而證人即處理員
    警王明堅於本院審理時亦證稱：「（許源河、鄭石順及被告
    三人有無談話？）鄭石順是最後才到，處理到快結束時，鄭
    石順才回到現場，我們就在現場製作筆錄。」、「（你處理
    本件車禍直到所有的人離開經過多少時間？）一個小時左右
    。」、「（這段期間內，有無發現許源河先生有無任何異狀
    ？）都正常。」、「（車禍之當事人之間是否認識？）我不
    清楚。三方當事人間的互動不錯，那件車禍以我的經驗來看
    ，是屬於蠻小的車禍，他們之間有說有笑，氣氛比較活絡，
    都有形容好險是件小車禍。」、「（有無人向你表示不舒服
    的情況？）沒有。」、「（平常你在處理車禍時，像這種氣
    氛不錯的情形是否常見？）現場處理的氣氛蠻好的，有個題
    外話，我認為許源河的情緒會比較高亢，有點類似興奮，講
    話的語氣語調比較高亢，但不是屬於生氣的，是屬於激動型
    ，有點像是慶幸自己沒有受傷。」等語，且本件被害人經相
    驗解剖之結果，其醫療證據顯示係腦幹出血（R ／O 自發性
    腦幹出血），外傷證據並無特別發現，解剖觀察結果：腦部
    僅有腦幹出血6 ╳6 ╳3 公分，頭皮無出血，頸部無出血，
    頸椎無特殊發現，胸部（包括心臟、心包膜腔、左右肺胸膜
    囊腔、左肺、兄腺、食道）均無特殊發現，腹部（包括腹部
    皮膚、腹腔、胃、肝臟、膽囊、腎臟、膽囊、腎臟、胰臟、
    脾臟、副腎、腸、膀胱、泌尿及生殖器官）均無特殊發現，
    結論顯示因檢視電腦斷層攝影及解剖發現，頭部軟組織（頭
    皮）及腦部其他地方並無衝擊或對衝傷的現象，檢視頸部及
    胸部無出血或安全帶擦傷之痕跡，故頸部無車禍導致過度延
    伸之現象，足見死者腦幹出血為自發性（有高血壓病史），
    與車禍難以建立直接因果關係，此有中山醫學大學附設醫院
    病理科鑑定報告書1 件附卷可參，由上列證人及鑑定人之證
    言可知，高血壓極容易造成血管硬化，血管硬化即有可能會
    引發血管爆裂，引發之情形有多種，如未按時吃藥控制、天
    氣變化、環境變化、情緒變化或血壓高等均有可能造成，本
    件被害人許源河有高血壓病史，且並未按時至醫院治療服藥
    ，已如前述，且其收縮壓較高，已顯示其有血管硬化之情形
    ，而其於本件車禍後並未立刻發病，而是先製作筆錄約一個
    多小時，而於製作筆錄之過程中，表示並無外傷，因慶幸本
    件係小車禍並無造成受傷而稍有情緒高昂之情形，復佐以上
    開解剖鑑定報告顯示，被害人許源河無論在容易造成車禍受
    傷之頭、胸、頸部，甚至腹部，均無任何外傷，是應可認定
    被害人許源河於製作完筆錄後返家突感頭部暈眩送醫急救，
    係因其高血壓所導致之自發性腦幹出血，而非本件車禍外傷
    而導致之腦幹出血甚明。
  (三)依上說明，本件被害人許源河致死之原因係因自發性之腦幹
    出血，與本件車禍之間，並無相當因果關係，公訴人所舉之
    證據，要難認定被告乙○○有何過失致死之犯行，不能證明
    被告犯罪，依法應諭知無罪之判決。
據上論斷，應依刑事訴訟法第301 條第1 項，判決如主文。
中    華    民    國    97    年    2     月    5     日
                    刑事第二庭    審判長法官  石馨文
                                  法      官  林秉暉
                                  法      官  黃齡玉
以上正本證明與原本無異。
如不服本判決，應於判決送達後10日內，向本院提出上訴書狀，
上訴書狀應「敘述具體上訴理由」，並按他造當事人之人數附繕
本。「切勿逕送上級法院」。
告訴人或被害人對於判決如有不服具備理由請求檢察官上訴者，
其上訴期間之計算係以檢察官收受判決正本之日期為準。
中    華    民    國    97    年    2     月    5     日
                                      書記官  施嘉玫


司法院資訊處製作；財團法人民間司法改革基金會備份。
